【裁判字號】    95,訴,21
【裁判日期】    950428
【裁判案由】    返還不當得利
【裁判全文】
臺灣臺南地方法院民事判決                95年度訴字第21號
原      告  臺南市政府
法定代理人  丁○○
訴訟代理人  己○○
被      告  臺南縣政府
法定代理人  庚○○
訴訟代理人  丙○○
            甲○○
            洪玉崑律師
被      告  戊○○
訴訟代理人  郭俊廷律師
上列當事人間請求返還不當得利事件， 經本院於95年4月19日言
詞辯論終結，判決如下：
    主      文
被告應給付原告新臺幣柒拾捌萬參仟玖佰玖拾元，及自民國九十
四年十一月二十五日起至清償日止，按週年利率百分之五計算之
利息。
訴訟費用由被告負擔。
    事實及理由
甲、程序方面：
一、按訴狀送達後，原告不得將原訴變更或追加他訴。但擴張或
    減縮應受判決事項之聲明者，不在此限，此民事訴訟法第25
    5條第1項第3款定有明文。 本件原告原起訴（原告原係聲請
    核發本院94年度促字第44442號支付命令， 經被告於法定期
    間合法提出異議，以支付命令之聲請，視為起訴）請求「被
    告應給付原告新臺幣（下同）794,375元，及自民國94年9月
    1日起至清償日止，按週年利率百分之5計算之利息」，嗣於
    95年4月19日言詞辯論期日， 變更其請求之聲明為「被告應
    給付原告783,990元， 及自起訴狀繕本送達翌日起至清償日
    止，按週年利率百分之5計算之利息」， 核屬減縮應受判決
    事項之聲明，揆諸上開規定，尚無不合，應予准許。
乙、實體方面：
一、本件原告起訴主張：
（一）坐落台南市○○區○○段863地號，面積計205平方公尺之
      土地（下稱系爭土地），所有權人為台南市，原告為系爭
      土地之管理機關，93年12月間原告清查市有地時，發現系
      爭土地遭被告台南縣政府經管配住與該府退休員工即被告
      戊○○之宿舍 （門牌號碼：臺南市○○路143號）占用如
      附圖所示Ｃ部分，面積202.32平方公尺（該面積包括附圖
      編號Ｄ、Ｅ部分占有之面積）。
（二）本件被告未經原告同意，無權占有使用系爭土地如附圖所
      示Ｃ部分之土地，顯係無法律上之原因而受有利益，原告
      自得依不當得利之請求權基礎，請求被告返還相當於租金
      之不當得利，爰訴請被告應返還原告自89年1月1日起至94
      年6月30日止，相當於租金之不當得利， 其計算標準依土
      地法第97條及參照國有土地地租計算標準與臺南市市有房
      地租金暨租金率調整方案估定，且依平均地權條例施行細
      則第21條之規定，公有土地以各該宗土地之公告地價為申
      報地價，免予申報，故以系爭土地之公告地價為申報地價
      ，計算相當於租金之不當得利，經計算後被告共計應返還
      原告783,990元。
（三）上開計算方法如下：
  １、89年1月1日至89年6月30日：
      202.32（占有使用面積（平方公尺））×15,000元（每平
      方公尺申報地價）×5%（年租金率）× 0.5（占有使用期
      間（年））=75,870元。
  ２、89年7月1日至92年12月31日：
      202.32（占有使用面積（平方公尺））×14,000元（每平
      方公尺申報地價）×5%（年租金率）× 3.5（占有使用期
      間（年））=495,684元。
  ３、93年1月1日至94年6月30日：
      202.32（占有使用面積（平方公尺））×14,000元（每平
      方公尺申報地價）×5%（年租金率）× 1.5（占有使用期
      間（年））=212,436元。
      並聲明：如主文第1項所示。
二、被告則以：
（一）被告台南縣政府部分：
  １、被告台南縣政府經管之門牌號碼南門路 143號宿舍為日式
      木造房屋配住與被告戊○○居住，依48年編印之台南縣縣
      有財產目錄已有相關記載， 被告戊○○並於71年1月16日
      退休前簽准同意續住，該宿舍之土地位於台南市○○段89
      9-2地號土地內，面積57.5坪， 建物面積23.5坪，而原告
      主張被告台南縣政府配住與被告戊○○宿舍範圍如附圖編
      號Ｃ部分範圍內之建物，則為水泥建物，且係被告戊○○
      自行所擴建，是系爭土地如附圖編號Ｃ部分之占用範圍，
      係被告戊○○未經被告台南縣政府指示或同意之個人行為
      ，被告台南縣政府自無為其行為負責之義務，是本件受有
      不當得利者為被告戊○○，而非被告台南縣政府，原告自
      不得請求台南縣政府相當於租金之不當得利。
  ２、雖被告戊○○狀稱系爭土地大部分在被告戊○○所配住之
      台南縣政府職員宿舍舊圍牆內，舊圍牆外經被告戊○○於
      70年6月26日 簽呈加圍竹籬經被告台南縣政府批准在案，
      足證原告系爭地自始即為被告戊○○因被告台南縣政府配
      住宿舍「範圍」而以輔助占有人身分占有云云。惟被告台
      南縣政府配住與被告戊○○之宿舍為木造房屋，眷舍基地
      應僅含台南仁愛之家土地部分，此為被告戊○○所知之事
      實， 有被告戊○○於80年7月22日致被告台南縣政府之陳
      情書載稱．．．（該基地為私立台南仁愛之家所有）．．
      ．等語，則縱被告台南縣政府曾於70年間在舊圍牆外築籬
      ，亦屬誤信戊○○之簽呈使然，而不知有無權占用系爭土
      地之情。
  ３、系爭土地既非台南縣政府之眷舍基地，且舊圍牆外之圍籬
      亦早已毀敗滅失而失其占有之事實，被告戊○○擅自於系
      爭土地上重築水泥牆及建水泥瓦片房屋占有使用系爭土地
      ，並非基於被告台南縣政府之指示，有被告戊○○於94年
      7月27日致台南市政府之陳情書說明欄載稱．．． 況配住
      當時縣府亦無明示或以公文通知所謂配住範圍與界址．．
      ．等語，是被告戊○○乃本於自己占有系爭土地而享有使
      用系爭土地之利益，非為被告台南縣政府之輔助而占有系
      爭土地。
  ４、被告台南縣政府雖曾於70年間應允被告戊○○在系爭土地
      上舊圍牆外築籬，亦屬承辦人員乙○○誤信戊○○之簽呈
      要求，然未實際查證被告戊○○所受配住宿舍之範圍，此
      業據證人乙○○於本院 95年3月10日現場勘驗時證述在卷
      ，自難認被告台南縣政府配住予被告戊○○之宿舍範圍包
      含系爭如附圖所示Ｃ部分之土地。雖證人乙○○證述：「
      （紅磚圍牆裡面是否為台南縣政府配住的宿舍？）是，依
      據前手移交清冊的門牌號碼配住給戊○○。」、「（如何
      依據門牌號碼認定宿舍範圍？）門牌號碼圍牆內就是宿舍
      用地。」，惟早於民國48年間以前，被告台南縣政府即配
      住宿舍與被告戊○○，配住之範圍並無系爭土地（重測前
      台南市○○段68-5地號），此觀台南縣政府財政科48年印
      製之台南縣縣有財產目錄記載該宿舍坐落基地「台南市○
      ○段61-5（重測前）」即明。
  ５、況民法關於共同侵權行為雖設有加害人應連帶負損害賠償
      責任之規定，但對於「共同」不當得利，則乏明文。在「
      共同」無權使用消費他人之物之情形，應各依其實際所使
      用消費之部分，負不當得利之返還義務（王澤鑑先生著民
      法學說與判例研究第五冊第204頁）。 是本件若謂有原告
      起訴狀所指被告2人均占有使用系爭土地之情形， 自應分
      別依其等實際使用部分求償不當得利，乃原告請求被告台
      南縣政府與戊○○共同給付相當於租金之不當得利783,99
      0元，自屬於法不合。 並聲明：請求判決駁回原告之訴；
      如受不利益判決，願供擔保請准宣告免為假執行。
（二）被告戊○○部分：
  １、原告主張被告戊○○占有系爭土地如附圖所示Ｃ部分土地
      為無權占有，具有不當得利，無非以系爭土地為台南市所
      有，依被告台南縣政府函覆原告明示該地並非配住予其職
      員（退休人員）之範圍，被告戊○○佔用純屬個人行為，
      被告台南縣政府並無繳納該土地之使用補償金義務云云為
      論據。惟按如附圖所示Ｃ部分土地為被告戊○○退休前之
      僱用人即被告台南縣政府於50年指示分配與受僱人即被告
      戊○○之員工宿舍範圍，即圍牆內之土地之一部分，被告
      戊○○僅屬輔助占有人， 依民法第942條規定僅該他人即
      被告台南縣政府為占有人， 被告戊○○非民法第942條所
      示之占有人。
  ２、被告戊○○自35年1月任職被告台南縣政府， 至50間始奉
      配住使用台南市○○路143號宿舍其範圍界定， 當以數十
      年來（自50年分配遷住迄今）均維持原狀之圍牆為證據方
      法，尤其被告戊○○所配上開宿舍係巷內唯一台南縣政府
      所配之宿舍，且以圍牆為範圍，並有前門（即門牌所示台
      南市○○路143號） 及後門為出入「後門內即為系爭台南
      市政府所有之土地」。揆之圍牆之內土地有三種不同所有
      權人歸屬，即(1)財團法人台灣省私立台南仁愛之家（下稱
      仁愛之家）土地；(2)國有土地；(3)台南市土地，被告戊○
      ○自配住迄接到台南市政府 94年7月21日函知通知台南市
      政府向台南縣政府追溯開徵89年1月至93年12月之5年土地
      使用補償金722,625元以前， 均不曾移動或改圍牆，且安
      住期間50年來並無任何權利人異議。
  ３、如附圖所示Ｃ部分土地係在上述台南市○○路143號， 被
      告台南縣政府自50年前所分配與其職員即受僱人被告郭火
      之宿舍圍牆內，即被告戊○○合法輔助占有之範圍，從而
      被告台南縣政府主張其所配與被告戊○○之宿合係木造宿
      舍，竟不以圍牆為範圍，洵非事實。因圍牆內之空地既屬
      宿舍內庭院，則被告戊○○縱在院內空地加蓋或修建木造
      ，亦無違「輔助占有」之本質，因配住在先，被告戊○○
      因孩子增加不夠住，而增建在後。 是依上述民法第942條
      所指系爭之占有人僅係該地即被告台南縣政府，被告戊○
      ○僅屬輔助占有人，自非無權占有人，亦無不當得利可言
      。
  ４、被告戊○○任職被告台南縣政府時受配宿舍以輔助占有人
      之身分，占有系爭地範圍分成兩部分，即本院囑託地政機
      關所測(1)系爭宿舍舊圍牆內之原告土地（大部分），即附
      圖所示Ｃ部分扣除Ｅ部分之土地；(2)上開紅磚圍牆外水泥
      板內 （代替已腐爛舊之竹籬笆）約長2公尺、寬11尺左右
      之空地，即附圖所示Ｅ部分之土地，茲分別釋明如下：關
      於上開宿舍紅磚圍牆內土地為被告台南縣政府始分配與被
      告戊○○之居住之範圍，此業據承辦廳舍管理之證人乙○
      ○於95年3月10日本院現場勘驗時證述在卷。 衡之經驗法
      則及事理，宿舍暨有圍牆圈圍且僅此一戶，而被告台南縣
      政府既認同此戶配與被告戊○○，自不應再予否認。關於
      上開宿舍紅磚圍牆外，水泥板（代竹籬巴） 以內土地長2
      公尺、寬11公尺左右部分之空地部分，係被告戊○○簽准
      為維護縣府用地權益占有使用範圍之舉證：
  (1)、上開空地原為他人所種之樹木所占有，居心用意似存不良
      ， 被告於70年6月26日之簽呈已釋明並敘明「該地非本府
      所有，但確為宿合整體用地，且使用權仍屬本府所有（意
      指圍牆旁邊靠馬路之範圍內仍屬宿舍後門通行必要範圍）
      。與其將來發生權益糾紛興訟不如趁早防範，先予加圍竹
      籬遏阻，使其知難而退，確保本府所有權益」，此經簽請
      縣長楊寶發於70年7月21日核准在先。
  (2)、證人乙○○到現場勘查結果於 70年7月27日簽報勘查結果
      ，註明「所簽屬實，擬同意予以加圍竹籬笆隔界以免日後
      發生不必要的權益糾紛」， 並經縣長楊寶發於70年7月29
      日批「可」。
  (3)、從而， 證人乙○○在上開勘測日（95年3月10日）已證稱
      勘查到現在已經有25年了，當時有樹，但不知道是不是照
      片中之樹」，惟依簽呈縣長批示分2時段， (1)先由被告戊
      ○○於70年6月26日簽呈在先， 證人吳熲福依簽呈所示履
      勘現場當然僅有樹木而已，因尚未簽可被告戊○○改架設
      竹籬笆，俟係在證人乙○○履勘現場查明屬實後回報縣府
      ，簽奉批可准架設竹籬笆，被告戊○○始據以加圍竹離芭
      在後，故證人乙○○到庭所稱未看竹籬笆，事所必然。
  (4)、又證人乙○○上期日證言所稱「現場勘查未看過戊○○架
      設竹籬笆」核與其勘查後70年7月27日所簽 「擬同意予以
      加圍竹籬笆隔界」相符。質言之，勘查現場當然未看到竹
      籬芭，故有簽「擬同意」，時間先後次序均與事實相符，
      故上述證言並非不利被告戊○○，反而能印證簽呈內容與
      其履勘現場先後次序； 再對照本院依簽呈所示圍牆外長2
      公尺、寬約11公尺左右之勘測現場長、寬度對照，悉相吻
      合。
  (5)、申言之，證人乙○○之證言，已足證明被告戊○○所稱民
      國50年先分配系爭紅磚圍牆內之宿舍， 嗣70年6月26日始
      簽奉縣長核可併同宿舍一體使用，占用圍牆外竹籬內之系
      爭地即附圖所示Ｅ部分之土地，信而可徵。
  ５、綜上所述，被告戊○○係先以被告台南縣政府在職員工身
      分，嗣72年1月16日退休後再於72年1月23日以退休職員身
      分，循例簽准繼續輔助占有使用系爭宿舍，被告戊○○均
      係受他人指示，以輔助占有人身分由被告台南縣政府指示
      同意占有使用系爭地，再則被告若有無權占有系爭地之問
      題，該他人即被告台南縣政府始為占有人，從而被告台南
      縣政府辯稱依學者見解共同不當得利人應依比例負責，並
      不能適用於本件被告戊○○占有之系爭土地，蓋有違民法
      第942條所定「該他人」始為占有人之規定。 至於被告台
      南縣政府所辯被告戊○○曾陳情願價購或承租（未陳情系
      爭地）相鄰仁愛之家土地，因不符承買人或承租人之資格
      ，故不合權責機關之規定而無效，與本件無關，自不影響
      被告戊○○自始係輔助占有人之身分。並聲明：請求判決
      駁回原告之訴；如受不利益判決，願供擔保請准宣告免為
      假執行。
三、兩造不爭執之事實：
（一）被告戊○○實際占用原告管理台南市所有台南市○○段86
      3地號土地，占用面積為202.32平方公尺。
（二）對原告請求占用上開土地相當於不當得利的租金計算方法
      （ 以當年度的申報地價乘以使用面積乘以年息百分之5即
      年租金）不爭執。
（三）被告台南縣政府於 48年即配置門牌號碼台南市○○路143
      號 （原門牌號碼台南市○○路41號）日式木造宿舍1棟與
      被告戊○○使用。
四、原告主張系爭土地，所有權人為台南市，原告為系爭土地之
    管理機關，93年12月間原告清查市有地時，發現系爭土地遭
    被告台南縣政府經管配住與該府退休員工即被告戊○○之宿
    舍門牌號碼臺南市○○路143號 （原門牌號碼台南市○○路
    41號）占用如附圖所示Ｃ部分，面積202.32平方公尺（該面
    積包括附圖編號Ｄ、Ｅ部分占有之面積）等情，業據原告提
    出系爭土地土地登記公務用謄本及地籍圖各1份在卷 （見本
    院卷第32頁、第33頁）可稽，且為被告所不爭執，復據本院
    於95年2月9日、 同年3月10日會同台南市地政事務所測量員
    至現場勘測屬實，並製有勘驗測量筆錄2份、勘驗附圖1份及
    複丈成果圖1份存卷（見本院卷第113頁至116頁、第145頁至
    第149頁、第190頁）足參，堪認原告此部分之主張為真實。
五、惟原告主張被告2人應給付原告相當於租金之不當得利783,9
    90元及自起訴狀繕本送達翌日起至清償日止，按週年利率百
    分之5計算之法定遲延利息等情，則為被告2人所否認，並以
    前揭情詞置辯。經查：
（一）被告戊○○抗辯被告台南縣政府配住與其之系爭宿舍範圍
      ，現實際坐落之位置自北而南分別為台南市○○區○○段
      899-2地號（重測前為建業段60、61、59-5、61-3、61-11
      地號）即附圖所示Ａ部分土地、 同段864地號（重測前為
      建業段60-6地號）即附圖所示Ｂ部土地、 同段863地號（
      重測前為68-5地號）即系爭土地如附圖所示Ｃ部分土地，
      面積各為187、109、202.32平方公尺，又在如附圖所示Ａ
      部分之土地有被告台南縣政府配住與被告戊○○之日式木
      造宿舍建物，如附圖所示Ｂ部分土地，有台南縣政府配住
      與被告戊○○之日式木造宿舍之部分建物及被告戊○○改
      建之水泥平房，如附圖所示Ｃ部分土地則有被告戊○○自
      行營造之水泥瓦片平房，屋齡約20年， 且系爭宿舍北東2
      側及附圖所示Ｅ部分土地之北側均有紅色磚造圍牆，另於
      系爭宿舍南鄰道路之南側部分即附圖所示Ｅ部分之南側，
      則有水泥拼裝圍牆，並設有鐵捲門，系爭宿舍西側之圍牆
      則已拆除，另系爭宿舍門牌則設置於北側大門處等情，業
      經本院於95年2月9日、 同年3月10日會同台南市地政事務
      所測量員至現場勘測屬實， 並製有上揭勘驗測量筆錄2份
      、勘驗附圖1份及複丈成果圖1份附卷足稽，且有履勘現場
      照片8幀、原告提出之現場照片6幀及台南市台南地政事務
      所 95年3月24日台南地所登字第0950002826號函檢送之土
      地登記公務用謄本3份在卷 （見本院卷第125頁至第128頁
      、第162頁至第174頁； 本院94年度促字第44442號卷第37
      頁至第39頁）可參，合先敘明。
（二）系爭宿舍範圍除坐落系爭 899-2地號土地如附圖所示Ａ部
      分土地及坐落系爭864地號土地如附圖所示 Ｂ部分土地外
      ，是否包括本件原告主張被告 2人無權占有之坐落系爭土
      地如附圖所示扣除Ｅ部分土地之Ｃ部分土地（即被告戊○
      ○所抗辯紅色磚造圍牆內之大部分土地）部分：
  １、系爭宿舍門牌號碼於44年11月17日整編為台南市○○路13
      號之2， 嗣於56年6月1日整編為台南市○○路41號，再於
      68年3月1日行政區域調整為台南市○○路143號， 有門牌
      證明書1份附卷（見本院卷第129頁、第130頁）。 該門牌
      設於系爭宿舍北側大門處，即被告台南縣政府不爭執配住
      與被告戊○○宿舍範圍之附圖所示Ａ部分（按即台南市○
      ○區○○段899-2地號，重測前為建業段60、61、59-5、6
      1-3、61-11）土地之北側，而系爭宿舍除西側紅色磚造圍
      牆業已拆除外，由上開紅色磚造圍牆圍住，範圍包括台南
      縣政府向仁愛之家承租之台南市○○區○○段 899-2地號
      土地即附圖所示Ａ部分土地、 同段864號中華民國所有土
      地即附圖所示Ｂ部分土地及系爭土地如附圖所示Ｃ部分土
      地之一部分（不包括附圖所示Ｅ部分土地），另被告台南
      縣政府又未提出其他足以認定系爭宿舍範圍之方法，且無
      其他事證足證被告台南縣政府配住系爭宿舍與被告戊○○
      時，曾明確告知系爭宿舍坐落土地之地號及範圍，且上開
      紅色磚造圍牆僅有被告戊○○一戶。從而，被告戊○○認
      以系爭宿舍門牌號碼所在紅色磚造圍牆內之範圍認定系爭
      宿舍之範圍，尚與常情無違。
  ２、系爭宿舍現坐落之台南市○○區○○段 864地號（重測前
      為建業段60-6地號）即附圖所示Ｂ部土地、 同段863地號
      （重測前為68-5地號）即系爭土地如附圖所示Ｃ部分土地
      ，曾於70年間實施地籍圖重測，依69年12月及同年11月之
      地籍調查表所載，系爭864地號土地東西2側確有圍牆、系
      爭土地之東西及南側亦確實存有圍牆，此有台南市台南地
      政事務所 95年3月24日台南地所登字第0950002826號函檢
      送之地籍調查表2紙在卷 （見本院卷第181頁、第182頁）
      可憑，且依卷附之現場圍牆照片顯示，該等紅色磚造圍牆
      外覆之水泥已部分剝落，又無分段營造或拆除重建之痕跡
      而有相當之一致性，另由外部觀之即可見並非新造之圍牆
      ，而係已營造一相當時日之圍牆，被告台南縣政府復不爭
      執其向仁愛之家承租之系爭 899-2地號土地北側之圍牆，
      於其將系爭宿舍配住與被告戊○○時即已存在，故堪認被
      告戊○○抗辯上開紅色磚造圍牆於系爭宿舍配住之時，即
      已存在，應屬可採。
  ３、被告台南縣政府所提台南縣政府財政科48年印製之台南縣
      縣有財產目錄固載稱系爭宿舍坐落基地為「台南市○○段
      61-5」地號土地，日式木造建物，建坪23.5坪，有台南縣
      政府財政科48年印製之台南縣縣有財產目錄1份在卷 （見
      本院卷第53頁、54頁）足參，是配住之宿舍範圍並無系爭
      土地即重測前台南市○○段68-5地號。然該財產目錄所載
      之「台南市○○段61-5」地號土地，現並非被告台南縣政
      府自承系爭宿舍範圍之系爭899-2土號土地， 且依重測前
      建業段之地籍圖（見本院卷第184頁），重測前建業段60-
      6地號即系爭864地號土地之北側係重測前61地號土地，而
      非重測前建業段61-5地號土地，是該財產目錄上開之記載
      ，諒係誤載所致，自難據此而為不利於被告戊○○之認定
      。況依被告台南縣政府所提53年6月2日移交清冊及台南縣
      政府所提台南縣第5屆、第6屆縣長劉博文財產目錄交接清
      冊（見本院卷第55頁至第60頁），均載稱系爭宿舍坐落地
      號為重測前建業段 61地號即系爭899-2地號及重測前建業
      段68-5地號即系爭土地（門牌號碼均載稱68年3月1日行政
      區域調整前之台南市○○路41號），是依此等被告台南縣
      政府內部之財產目錄，可知被告台南縣政府早已認知系爭
      宿舍之範圍除其不爭執之系爭899-2地號土地外， 尚包括
      系爭土地，自已包括系爭土地如附圖所示扣除Ｅ部分土地
      之Ｃ部分土地（即被告戊○○所抗辯紅色磚造圍牆內之大
      部分土地）部分。
  ４、上開被告台南縣政府所提53年6月2日移交清冊及台南縣政
      府所提台南縣第5屆、第6屆縣長劉博文財產目錄交接清冊
      ，雖均載稱系爭宿舍為日式木造建物，面積23.5坪，且被
      告台南縣政府不爭執為系爭宿舍範圍，而由其向仁愛之家
      承租之系爭899-2地號土地如附圖所示Ａ部分，僅187平方
      公尺，經換算後約57坪（4捨5入），核與被告台南縣政府
      所提出其向仁愛之家承租該土地之土地租賃契約書所載之
      57.5坪大致相符，有財團法人台灣省私立台南仁愛之家土
      地租賃契約書8份附卷 （見本院卷第206頁至第250頁）可
      參， 惟未見被告台南縣政府有何承租系爭864地號即附圖
      所示Ｂ部分土地，或經該土地所有權人或管理人同意其使
      用之相關事證，然系爭宿舍之日式木造建物，卻有一部分
      坐落於系爭864地號土地之上， 顯見被告台南縣政府不爭
      執其配住與被告戊○○之系爭日式木造宿舍，其坐落之土
      地尚包括系爭864地號土地， 而被告台南縣政府就此亦坐
      落於上開紅色磚造圍牆內部分之土地，亦未取得占有使用
      之正當權源，是亦難以被告台南縣政府向仁愛之家承租之
      系爭899-2地號土地僅187平方公尺，遽認系爭宿舍之範圍
      僅於系爭899-2地號土地內。
  ５、雖被告戊○○於 80年7月22日致被告台南縣政府之陳情書
      載稱：為舊屬現住眷舍年代已久，雖每年花費公帑東修西
      補，但長此以往終非良策．．．或且援例將眷舍基地租金
      （該基地為私立台南仁愛之家私有）由舊屬繳納．．．舊
      屬現住眷舍位在台南市○○路143號（原為41號）與145號
      （原為43號）係1棟．．． 均係日據時代新丰郡役所所有
      ，光復後仍為新丰區署宿舍，距今至少亦有80年歷史，木
      造房屋能延續至現在實屬僥倖．．．。等語，有該陳情書
      1 份存卷（見本院卷第134頁至第136頁）可查，由該陳情
      書之前後文觀之，應係指系爭宿舍日式木造建物年代已久
      ，每年花費公帑修繕，所指基地則為日式木造建物坐落之
      位置而言，是此雖足認被告戊○○已知悉系爭宿舍坐落之
      土地確有部分為仁愛之家之土地，然尚難如被告台南縣政
      府所抗辯，得遽此逕認系爭宿舍之範圍僅及於仁愛之家所
      有之系爭899-2地號土地。
  ６、況證人即負責被告台南縣政府廳舍管理之行政室庶務股辦
      事員乙○○於本院95年3月10日履勘現場時亦結證： 系爭
      宿舍之門牌號碼紅色磚造圍牆內之範圍，即為被告台南縣
      政府配住與被告戊○○之系爭宿舍範圍等語（見本院卷第
      14 8頁），益徵在無其他足以認定系爭宿舍範圍之方法，
      且無其他事證足證被告台南縣政府配住系爭宿舍與被告戊
      ○○時，曾明確告知系爭宿舍坐落土地之地號、範圍之情
      況下，被告戊○○抗辯以系爭宿舍門牌號碼所在紅色磚造
      圍牆內之範圍認定系爭宿舍之範圍，與一般事理相符，應
      可採認。綜此，堪認系爭宿舍之範圍尚包括系爭土地如附
      圖所示扣除Ｅ部分土地之Ｃ部分土地，即被告戊○○所抗
      辯紅色磚造圍牆內之大部分土地部分無誤。
（三）系爭宿舍範圍除坐落系爭 899-2地號土地如附圖所示Ａ部
      分土地及坐落系爭 864地號土地如附圖所示Ｂ部分土地外
      ，是否包括本件原告主張被告 2人無權占有之坐落系爭土
      地如附圖所示扣除Ｅ部分之土地（即被告戊○○所抗辯系
      爭宿舍南側紅色磚造圍牆與水泥拼裝圍牆間之空地）部分
      ：
  １、如附圖所示Ｅ部分之土地，雖不在上開紅色磚造圍牆之內
      ，而另由水泥拼裝圍牆及鐵捲門包圍，然被告戊○○所提
      70年6月26日與被告台南縣政府之簽呈， 於主旨內載明：
      「緣職現住宿舍後門圍牆處留有長約2公尺、 寬約11公尺
      左右之空地，該地雖非本府所有，但確為宿舍整體用地，
      其使用權仍屬本府，近日竟有人擅自種植樹木及穀物於該
      地上，際此寸地黃金之時，其居心用意似存不良，為與其
      將來發生權益糾紛而興訟，不如趁早預為處理防範，宜請
      庶務單位派員勘察，先予加圍竹籬遏阻，使其知難而退，
      藉以確保本府所有權益，是否有當，仍乞核奪」等語，經
      被告台南縣政府是時主計處主任批示「為確保本府權益，
      擬請事務股儘速依法處理」、嗣經是時台南縣政府祕書批
      示「本件擬勘查現場，再酌視現況予以處理」，後經是時
      台南縣縣長楊寶發於 70年7月21日批示「如擬」在案，有
      被告戊○○70年6月26日之簽呈1紙附卷 （見本院卷第105
      頁）足按。嗣當時之承辦人員即證人乙○○即依上開批示
      ，至系爭宿舍勘查乙節，已據證人乙○○於本院95年3月1
      0日勘驗現場時結證在卷 （見本院卷146頁、第147頁），
      其於勘查後乃於該簽呈後面空白處載稱：「本件經至現場
      勘查結果，所簽屬實，擬同意予以加圍竹籬笆隔界，以免
      日後發生不必要的權益糾紛，可否恭請核示」等語，嗣經
      當時台南縣縣長楊寶發於70年7月29日批示「可」在案。
  ２、上開簽呈所示系爭宿舍後圍牆處（按即南側之紅色磚造圍
      牆）留有長約2公尺、寬約11公尺左右之空地， 經本院於
      95 年3月10日會同台南市地政事務所測量員至現場勘測後
      所製之複丈成果圖即附圖，顯示該簽呈所指空地即附圖所
      示Ｅ部分之土地，左側長為2.487公尺、右側長為2.476公
      尺、寬為14.869公尺，在被告戊○○未實際測量上開所指
      空地之情況下， 其於簽呈載稱該空地長約2公尺、寬約11
      公尺左右，核與經地政機關實際測量之上開結果，尚稱一
      致，足見該簽呈指稱系爭宿舍後圍牆處（按按南側之紅色
      磚造圍牆）留有上開空地乙節非虛。本件被告戊○○既依
      程序提出簽呈，並於簽呈內明確載稱上開空地雖非被告台
      南縣政府所有，但確為系爭宿舍整體用地，其使用權仍屬
      被告台南縣政府，被告台南縣政府相關人員批示「為確保
      本府權益，擬請事務股儘速依法處理」、「本件擬勘查現
      場，再酌視現況予以處理」後，再派員至系爭宿舍勘查，
      並認被告戊○○，所簽屬實，擬同意予以加圍竹籬笆隔界
      。是被告戊○○據此而認系爭宿舍之範圍，除上開紅色磚
      造圍牆內之範圍內外，尚包括上開空地即附圖所示Ｅ部分
      之土地，自屬可信。
  ３、且依前述被告台南縣政府所提53年6月2日移交清冊及台南
      縣政府所提台南縣第5屆、第6屆縣長劉博文財產目錄交接
      清冊，可知被告台南縣政府早已認知系爭宿舍之範圍除其
      不爭執之系爭899-2地號土地外， 尚包括系爭土地，已如
      前述，是系爭宿舍之範圍當已包括系爭土地如附圖所示Ｅ
      部分之土地，益徵被告台南縣政府前揭相關人員之批示，
      尚非毫無依據。綜此，堪認系爭宿舍之範圍尚包括系爭土
      地如附圖所示Ｅ部分之土地，即被告戊○○所抗辯系爭宿
      舍南側紅色磚造圍牆與水泥拼裝圍牆間之空地無訛。
（四）按因任職關係獲准配住宿舍，其性質為使用借貸，目的在
      使任職者安心盡其職責，是倘借用人喪失其與所屬機關之
      任職關係，當然應認依借貸之目的，已使用完畢，配住機
      關自得請求返還（最高法院91年台上字第1926號判例意旨
      參照）。 又按民法第942條所規定之占有輔助人於受他人
      指示而為他人管領物品時，應僅該他人為占有人，其本身
      對於該物品即非直接占有人， 與同法第941條所定基於租
      賃、借貸關係而對於他人之物為直接占有者，該他人為間
      接占有人之情形不同（最高法院84年度台上字第2818號判
      決參照）。查被告戊○○原係被告台南縣政府之員工，因
      任職關係獲准配住系爭宿舍，嗣於退休後，於72年間簽准
      續住系爭宿舍，有72年1月13日之簽呈1紙附卷（見本院卷
      第107頁）足考， 依前揭說明，縱被告戊○○業已退休，
      惟被告戊○○與被告台南縣政府就該宿舍之配住應仍係使
      用借貸關係，是被告戊○○為現在占有人，被告台南縣政
      府則為間接占有人。故而，被告戊○○辯稱其僅係被告台
      南縣政府之占有輔助人，並非現在占有人云云，顯屬無據
      。
（五）次按無法律上之原因而受利益，致他人受有損害者，應返
      還其利益，民法第179條定有明文。 而無權占有他人之土
      地，可能獲得相當租金之利益，為社會通常之觀念，最高
      法院61 年台上字第1695號著有判例可參。 再按請求返還
      占有物之訴，固應以現在占有該物之人為被告，惟所稱占
      有，不惟指直接占有，即間接占有亦包括在內。貸與人係
      經由借用人維持其對借用物之事實上管領力，依民法第94
      1條規定為間接占有人， 不失為現在占有人，借用人依其
      自己之使用目的而占有，則係直接占有人，並非貸與人之
      占有輔助人。原審依經濟部函暨出具之證明書認定系爭土
      地係被上訴人台灣糖業股份有限公司於台灣光復後接管之
      日產，為該被上訴人所有，系爭土地暨其地上物雖由嘉義
      縣政府交與上訴人嘉義縣立竹崎國民中學使用，該上訴人
      既未能證明系爭土地之直接占有人嘉義縣政府有何正當占
      用權源，其占有系爭土地即屬無權占有且獲有相當於租金
      之不當利益，據為該上訴人敗訴之判決，經核尚無違誤（
      90年度台上字第2217號判決參照）。查被告台南縣政府配
      住與被告戊○○之系爭宿舍，其範圍既包括系爭土地如附
      圖所示Ｃ部分之土地，而被告戊○○及台南縣政府又分別
      係直接占有人及間接占有人， 其2人又無占有使用系爭土
      地如附圖所示Ｃ部分土地之正當權源， 且無從區別其2人
      占有使用之範圍，依前揭說明， 原告自得請求被告2人返
      還自89年1月1日起至94年6月30日止， 占有使用系爭土地
      如附圖所示Ｃ部分土地，相當於租金之不當得利。玆計算
      被告2人所應給付之金額如下：
  １、89年1月1日至89年6月30日：
      202.32（占有使用面積（平方公尺））×15,000元（每平
      方公尺申報地價）×5%（年租金率）× 0.5（占有使用期
      間（年））=75,870元。
  ２、89年7月1日至92年12月31日：
      202.32（占有使用面積（平方公尺））×14,000元（每平
      方公尺申報地價）×5%（年租金率）× 3.5（占有使用期
      間（年））=495,684元。
  ３、93年1月1日至94年6月30日：
      202.32（占有使用面積（平方公尺））×14,000元（每平
      方公尺申報地價）×5%（年租金率）× 1.5（占有使用期
      間（年））=212,436元。
      是經計算後，相當於租金之不當得利， 共計為783,990元
      （75,870+495,684+212,436=783, 990）， 且此計算之金
      額未據被告2人爭執， 並有系爭土地土地登記公務用謄本
      及台南市地政電子閘門查驗系統各1份附卷 （見本院94年
      度促字第44442號卷第15頁、第17頁）可憑。 從而，原告
      請求被告2人應返還原告自89年1月1日起至94年6月30日止
      ，相當於租金之不當得利，共計783,990元，應予准許。
（六）再按不真正連帶債務者，謂數債務人具有同一目的，本於
      各別之發生原因，對債權人各負全部給付之義務，因債務
      人一人為給付，他債務人即同免其責任之債務。本件被告
      台南縣政府配住系爭土地如附圖Ｃ部分之土地與被告戊○
      ○，而各為土地之間接占有人與直接占有人，均係本於無
      權占有原告管理之土地，而獲有相當於租金之不當利益，
      並使土地所有權人受有損害，自應對原告各負全部給付之
      義務。惟不當得利僅對於違反公平原則之財產變動，剝奪
      受益人所受之利益，以調整其財產狀態為目的，並無使受
      損人因此更獲有不當得利之用意，是被告2人中1人如返還
      其所受之利益與原告，即足以達其目的， 另1被告即應免
      其義務， 是被告2人就關於受有相當租金之不當得利對原
      告應負不真正連帶債務，於其中1人返還其利益時，另1被
      告即免其責任。 而原告僅請求被告2人應共同給付原告上
      開相當於租金之不當得利， 未請求被告2人負不真正連帶
      債務， 其請求並未逾前開被告2人應負擔之範圍，本院自
      應予以准許。
六、未按給付有確定期限者，債務人自期限屆滿時起，負遲延責
    任。給付無確定期限者，債務人於債權人得請求給付時，經
    其催告而未為給付，自受催告時起，負遲延責任。其經債權
    人起訴而送達訴狀，或依督促程序送達支付命令，或為其他
    相類之行為者， 與催告有同一之效力，民法第229條第1、2
    項分別定有明文。又遲延之債務，以支付金錢為標的者，債
    權人得請求依法定利率計算之遲延利息。但約定利率較高者
    ，仍從其約定利率；而應付利息之債務，其利率未經約定，
    亦無法律可據者，週年利率為百分之5，亦為同法第233條第
    1項及第203條所明定。 查本件原告請求被告2人應給付相當
    於租金之不當得利，並未定有給付之期限，則原告請求自民
    事起訴狀繕本送達被告之翌日起， 按週年利率百分之5計算
    之利息，並無不合；又原告之民事起訴狀繕本係於94年11月
    24日送達被告2人，有本院送達證書2紙在卷（見本院94年度
    促字第44442號卷第42頁、第43頁）可參， 則原告請求被告
    2人應自94年11月25日起，按週年利率百分之5計算遲延利息
    ，核與上開規定並無違背，自無不合。
七、綜上所述， 被告2人既無權占有使用系爭土地如附圖所示Ｃ
    部分之土地，面積202.32平方公尺，而獲有相當於租金之不
    當得利，則原告本於管理機關之地位，依不當得利之法律關
    係，請求被告2人給付自89年1月1日起至94年6月30日止，如
    主文所示相當於租金之不當得利，及自起訴狀繕本送達翌日
    起即94年11月25日起至清償日止， 按週年利率百分之5計算
    之法定遲延利息，即有理由，應予准許。 雖被告2人均陳明
    ，如受不利益判決，願供擔保請准宣告免為假執行，然本件
    原告並未陳明願供擔保，請准宣告假執行；原告勝訴所命被
    告2人給付之金額，又已逾民事訴訟法第389條第1項第5款之
    500,000元，尚不得依職權宣告假執行， 是自無酌定相當之
    擔保金額，宣告免為假執行之必要，附此敘明。
八、又本件判決結果已臻為明確，兩造其餘攻擊防禦方法，經本
    院斟酌後，認對於判決結果已不生影響，爰不逐一論述，併
    予敘明。
九、據上論結，本件原告之訴為有理由，依民事訴訟法第78條、
    第85條第1項前段，判決如主文。
中    華    民    國    95    年    4    月     28    日
                  民事第四庭    法  官  陳金虎
以上為正本係照原本作成。
如對本判決上訴，須於判決送達後20日內向本院提出上訴狀（須
附繕本）。
中    華    民    國    95    年    5     月    1     日
                                書記官  謝文心


司法院資訊處製作；財團法人民間司法改革基金會備份。
